最高法院刑事判決　　　　　　九十六年度台上字第六三四六號
上　訴　人　甲○○
上列上訴人因偽造有價證券案件，不服台灣高等法院台中分院中
華民國九十四年七月二十日第二審判決（九十四年度上訴字第一
０七九號，起訴案號：台灣台中地方法院檢察署九十三年度偵字
第一三五二號），提起上訴，本院判決如下：
    主  文
原判決撤銷，發回台灣高等法院台中分院。
    理  由
本件原判決認定上訴人甲○○於民國八十八年九月間，承攬桃園
縣八德鄉力霸倫敦城工地工程，並將其中之板模工程交由程海水
、許榮昌承作，施工期間自八十八年九月至八十九年一月止，嗣
程海水、許榮昌依約施作完成，乃分別向甲○○請領新台幣（下
同）三十一萬零五百元及四十五萬元，合計七十六萬零五百元之
工程款，惟上訴人遲未給付，程海水、許榮昌屢經催討，上訴人
始簽立切結書，承諾於每月二十日給付十五萬元，但嗣後仍未履
行。程海水、許榮昌遂於八十九年四月二十七日，共同前往上訴
人位在台中縣太平市○○街三十巷七號住處，向上訴人索討上開
工程款，並要求上訴人簽發指名程海水、許榮昌為受款人之本票
，詎上訴人竟意圖供行使之用，未經程海水、許榮昌之同意或授
權在上址客廳內，同時在原判決附表（下稱附表）所示之五紙本
票上發票人欄處，分別偽造程海水、許榮昌之簽名，而偽造發票
人為程海水、許榮昌名義如附表所示之本票各二紙及三紙（每紙
本票上均有程海水、許榮昌之簽名各一枚），並於偽造後，同時
交付予程海水、許榮昌而為行使。因而認第一審論上訴人以意圖
供行使之用，而偽造有價證券，處有期徒刑二年，為無不合，予
以維持，並駁回上訴人在第二審之上訴，固非無見。
惟查：（一）審理事實之法院，對於案內與認定事實、適用法律
、罪名成立與否或於公平正義之維護或對被告之利益有重大關係
之一切證據，除認為不必要者外，均應詳為調查，然後基於調查
所得之心證以為判斷之基礎；茍與認定事實、適用法律有重要關
係，或於公平正義之維護或對被告之利益，有重大關係之事項，
在客觀上認為應行調查之證據，又非不易調查或不能調查，而未
依法加以調查，率予判決者，即有刑事訴訟法第三百七十九條第
十款規定所稱應於審判期日調查之證據未予調查之違法。本件上
訴人否認涉有偽造有價證券之犯行，辯稱：伊未曾簽發過本票，
因程海水、許榮昌要求伊簽發指定受款人之本票，以致於不小心
弄錯了，誤把程海水、許榮昌之名字寫在發票人處，並無偽造有
價證券之故意等語。經查上述本票均係上訴人在發票人程海水、
許榮昌之當面簽發並交付，證人程海水於第一審審理時亦證稱伊
有看到上訴人在本票上寫伊名字等語（見一審卷第九一頁），此
與一般偽造有價證券者衡係乘人不知冒他人之名而簽發之方式，
已有不同，況本件上訴人簽發本票後尚且在本票背面背書並蓋上
印文，而本票之發票人及背書人依法應照本票之文義擔保本票之
付款，且對於執票人應連帶負責，上訴人茍有脫免票據責任之圖
，當會避免在票據上背書，故上訴人所辯其係因程海水、許榮昌
要求伊簽發指定受款人之本票，不小心弄錯把程海水、許榮昌之
名字寫在發票人處等語，並非全無所本。再查證人程海水於第一
審證稱上訴人於簽發本件本票之前某日，在桃園之工地有交給伊
一張本票說要把錢入伊太太帳戶等語（見一審卷第九一頁），而
依卷附該張本票顯示（影本附於他字第七六一號卷第一六頁下方
），其上確有記載發票人及指定受款人之姓名，上訴人則否認簽
發該張本票之情，雙方各執一詞，倘該張本票確係上訴人所提出
交給程海水，應可佐證上訴人在簽發本案本票之前已瞭解票據上
發票人及指定受款人之簽名位置，對此，上訴人於原審審理時即
聲請傳喚證人程海水、許榮昌以進行交互詰問，原審未為調查或
傳喚該張本票之發票人或指定受款人以釐清事實，自有應於審判
期日調查之證據未予調查之違法。（二）按判決不適用法則或適
用法則不當者，為違背法令，刑事訴訟法第三百七十八條定有明
文。又按科刑判決，其所認定之事實，如與卷內之證據不相適合
，即屬證據上理由矛盾，其判決當然為違背法令。又偽簽他人之
姓名並按指印，該指印同為代表該被冒用者之姓名，作用及效力
與署押無異，亦屬署押之一種。本件依卷附上訴人所簽發之五張
本票記載，其上除發票人欄有許榮昌或程海水之簽名外，另在發
票人欄及票據金額欄並均加蓋指印各一枚（他字第七六一號卷第
十四至十六頁），上訴人於偵查時亦坦承指印為伊所蓋（他字第
七六一號卷第三二頁），原判決認該本票上僅有程海水、許榮昌
之簽名各一枚，惟就偽造之指印部分恝而不論，其認定事實顯與
卷內證據不符，判決當然違背法令。以上或為上訴意旨所指摘，
或為本院得依職權調查之事項，應認原判決有發回更審之原因。
據上論結，應依刑事訴訟法第三百九十七條、第四百零一條，判
決如主文。
中　　華　　民　　國　九十六　年　 十一 　月　二十二　日
                      最高法院刑事第四庭
                          審判長法官  莊　登　照
                                法官  黃　一　鑫
                                法官  林　秀　夫
                                法官  徐　昌　錦
                                法官  許　錦　印
      本件正本證明與原本無異
                                      書  記  官
中　　華　　民　　國　九十六　年　 十一 　月　二十七　日
                                                Ａ
